【裁判字號】    97,訴更一,5
【裁判日期】    981126
【裁判案由】    確認委任關係不存在
【裁判全文】
臺灣臺北地方法院民事判決             97年度訴更一字第5號
原      告  己○○
            丁○○
            甲○○
            乙○○○
共      同
訴訟代理人  謝天仁律師
            吳佩玲律師
被      告  進華營造有限公司
法定代理人  財政部國有財產局北區辦事處
上  一  人
法定代理人  丙○○
訴訟代理人  戊○○
上列當事人間請求確認委任關係不存在事件，經臺灣高等法院發
回更審，本院於民國九十八年十月二十九號言詞辯論終結，判決
如下：
    主  文
確認原告與被告間之法定清算人委任關係自民國九十四年十一月
十五日起不存在。
訴訟費用由被告負擔。
    事實及理由
甲、程序方面
壹、按「政府或法人為股東時，得當選為董事或監察人。但須指
    定自然人代表行使職務。」，公司法第27條第1項定有明文
    。是政府為公司股東時，須指定自然人代表行使職務。查，
    被告進華營造有限公司（下稱進華公司）之董事為訴外人陳
    德初（93年間已歿），陳德初先於民國90年同意以其所有對
    進華公司之出資額轉讓予財政部國有財產局，以抵繳訴外人
    即納稅義務人陳國華、陳國平及丁○○87年度之贈與稅，並
    經財政部臺北市國稅局核定同意抵繳，財政部國有財產局北
    區辦事處因此取得進華公司新台幣（下同）19,196,140 元
    之出資額而成為股東。嗣陳德初於93年間死亡，陳德初之全
    體繼承人均拋棄繼承，被告自行停業超過6個月以上，經臺
    北市政府於94年11月8日以府建商字第0940 6489700號函廢
    止其公司登記，進華公司依公司法第26條之1準用第24條之
    規定，應行清算。原告及財政部國有財產局北區辦事處為進
    華公司之股東，此有經濟部公司基本資料查詢表、財政部台
    北市國稅局函、贈與稅實物抵繳明細表、受贈人抵繳同意書
    、進華營造有限公司股東同意書、進華營造有限公司章程、
    有限公司設立登記表等件在卷可憑（本院95年度第714號卷
    第8、40-60、75頁），兩造亦不爭執，是原告提起本件訴訟
    ，自應以進華公司之其餘股東即財政部國有財產局北區辦事
    處為進華公司之法定代理人，而由財政部國有財產局北區辦
    事處之代表人即處長丙○○為訴訟行為，核先敘明。
貳、按訴狀送達後，原告不得將原訴變更或追加他訴，但擴張或
    減縮應受判決事項之聲明者，不在此限，民事訴訟法第255
    條第1項第3款亦定有明文。查本件原告起訴原訴之聲明第1
    項請求確認原告與被告間之委任關係不存在，嗣具狀將訴之
    聲明第1項減縮為請求確認原告與被告間之法定清算人委任
    關係自94年11月15日起不存在，係減縮應受判決事項之聲明
    ，依上揭規定，尚無不合，應予准許。
乙、實體方面：
壹、原告起訴主張：
    被告進華營造有限公司之公司資本額為1億元，股東即原告
    己○○、張郭玉蓮（即股東張國權之繼承人，本院卷第64頁
    ）、賴國發、丁○○及甲○○4人係被告之人頭股東，名義
    上僅有10萬元之出資額，且從未參與被告公司經營。嗣被告
    公司之董事陳德初死亡，其繼承人均拋棄繼承，被告公司於
    94年11月8日遭廢止登記，財政部臺北市國稅局大安分局依
    公司法第113條規定準用同法第79條規定，以全體股東即原
    告與北區辦事處為法定清算人，並寄發營利所得稅稅額繳款
    書予原告。惟原告僅為人頭股東，將渠等列為被告公司之清
    算人，顯非適當。原告等依公司法第113條準用同法第97條
    規定、民法第95條及第549條規定，將辭任清算人及拋棄出
    資額之意思表示，通知被告公司之其他法定清算人即財政部
    國有財產局北區辦事處，並於94年11月14日送達，原告等既
    已將出資額拋棄，不再具有股東身分，即非法定清算人，縱
    認原告仍為法定清算人，當原告已將辭任清算人之意思表示
    通知其他清算人時，即生辭任清算人之效力。原告復將辭任
    清算人之意旨通知財政部臺北市國稅局大安分局，詎財政部
    臺北市國稅局大安分局竟否認之，而以財北國稅大安營所第
    0940040562號函將補稅通知單檢還原告，並稱原告仍為被告
    公司之法定清算人等情，致原告私法上地位有受侵害之虞，
    認有以確認判決除去之必要，爰依民事訴訟法第247條第1項
    規定提起本件訴訟等語。並聲明：如主文所示。
貳、被告抗辯：
    被告公司之董事陳德初於90年間同意將其所有對被告公司之
    出資額讓與國有財產局，以抵繳訴外人即納稅義務人陳國華
    、陳國平及丁○○87年度贈與稅，經其他股東即原告張郭玉
    蓮（被告股東張國權之繼承人）、賴國發、丁○○及甲○○
    4人與陳德初簽訂股東同意書、決議修改章程並簽名於其上
    ，顯見原告等並非人頭股東。依據公司法第113條規定準用
    同法第79條規定，有限公司清算時，以全體股東為清算人，
    此係屬法定清算人責任，非得由原告任意拋棄出資額或辭任
    清算人，以免除擔任法定清算人之責。且財政部臺北國稅局
    係以原告為清算人身分追繳89年度之營業稅，於該年度時原
    告尚仍具股東身分，亦未拋棄出資額，仍須負擔該年度稅額
    。另97年間全體股東即原告與財政部國有財產局北區辦事處
    同意選任原告己○○為清算人，原告雖主張其已拋棄出資額
    而不具股東身分，上開選任非法所允許，惟清算人身分非能
    以拋棄出資額及辭任清算人所得免除。爰聲明：駁回原告之
    訴。
參、兩造不爭執事項：
一、被告公司之董事陳德初於民國90年同意以其所有對被告公司
    之出資額轉讓予國有財產局，以抵繳納稅義務人陳國華、陳
    國平及丁○○87年度贈與稅，並經財政部臺北市國稅局核定
    同意抵繳，有經濟部公司基本資料查詢表、財政部台北市國
    稅局函、贈與稅實物抵繳明細表、受贈人抵繳同意書、被告
    公司股東同意書、被告公司章程、有限公司設立登記表等件
    在卷可憑（同上第714號卷第8、40-60頁）。
二、被告公司之董事陳德初死亡後，其繼承人均拋棄繼承，因被
    告自行停業超過6個月以上，經臺北市政府於94年11月8日廢
    止登記，應行清算，原告及財政部國有財產局北區辦事處為
    被告之股東，財政部臺北市國稅局大安分局依公司法第113
    條規定準用同法第79條規定，將全體股東即原告及財政部國
    有財產局北區辦事處列為清算人，並寄發營利所得稅稅額繳
    款書予原告，並就原告之異議，函覆原告其認定原告為法定
    清算人無誤，有公司設立登記表、財政部臺北國稅局大安分
    局營利所得稅稅額繳款書、財政部臺北國稅局大安分局書函
    在卷可憑（本院卷第75頁、同上第714號卷第9-21、27頁）
    。
三、原告將辭任清算人及拋棄出資額之意思表示，以存證信函通
    知被告進華公司之其他法定清算人即財政部國有財產局北區
    辦事處，於94年11月14日送達，有臺北大安郵局第1157號存
    證信函附卷可佐（同上第714號卷第23-26頁）。
四、原告乙○○○，乃因被告公司之股東張國權死亡而繼承其所
    有對被告公司之出資額成為股東，有戶籍謄本及分割協議書
    等在卷可稽（本院卷第64頁）。
肆、得心證之理由：
一、按確認法律關係之訴，非原告有即受確認判決之法律上利益
    者，不得提起之，民事訴訟法第247條第1項前段定有明文。
    而該條所謂即受確認判決之法律上利益，係指因法律關係之
    存否不明確，致原告在私法上之地位有受侵害之危險，而此
    項危險得以對於被告之確認判決除去之者而言（最高法院42
    年台上字第1031號判例意旨參照）。查原告主張其為被告公
    司之人頭股東，於被告公司遭廢止登記後，經原告拋棄出資
    額，並將辭任清算人之意思表示送達其他之法定清算人即財
    政部國有財產局北區辦事處，並通知財政部臺北市國稅局大
    安分局，財政部臺北市國稅局大安分局仍依公司法第113條
    規定準用同法第79條規定，以全體股東為清算人，將原告列
    為清算人，並檢還營利所得稅稅額繳款書予原告，催繳稅款
    ，致兩造間就法定清算人之委任關係不明，原告在私法上之
    地位有受侵害之危險，原告即有受確認判決之法律上利益，
    自得提起本件確認訴訟，合先敘明。
二、原告主張其等已將辭任清算人及拋棄出資額之意思表示，通
    知被告公司其他之法定清算人即財政部國有財產局北區辦事
    處，且於94年11月14日送達，原告等既已將出資額拋棄，不
    再具有股東身分，即非法定清算人，縱認原告仍為法定清算
    人，原告已將辭任清算人之意思表示通知其他清算人，即生
    辭任清算人之效力，且原告與財政部國有財產局北區辦事處
    雖於97年同意選任原告己○○為清算人，因原告不具有股東
    身分而於法不合等語，被告則以前開情詞置辯，是以，本件
    兩造主要之爭點即為：(一)原告是否為被告公司之法定清算人
    ？得否辭任法定清算人之職務？(二)原告拋棄出資額後，是否
    能再共同選任原告己○○為清算人？茲審究如下：
(一)、原告是否為被告公司之法定清算人？得否辭任法定清算人之
    職務？
  1.查，被告公司之股東原有董事陳德初、股東己○○、張國權
    、丁○○、甲○○四人，原告四人之出資額各為新台幣10萬
    元，有公司設立登記表在卷可憑。又董事陳德初於90年11月
    7日同意將其所有對被告公司之出資額讓與財政部國有財產
    局，以抵繳訴外人即納稅義務人陳國華、陳國平及丁○○87
    年度贈與稅，經全體股東即原告張郭玉蓮（被告股東張國權
    之繼承人）、賴國發、丁○○及甲○○4人與陳德初出具股
    東同意書，並決議修改章程而簽名於其上，分別有股東同意
    書、公司章程、戶籍謄本及分割協議書等在卷可稽（本院卷
    第64頁），並為兩造所不爭執，是原告既於同意轉讓出資額
    及修改章程時出席簽章，原告確有實際參與被告公司經營事
    務，其主張僅有10萬元之出資額，且從未參與被告公司經營
    ，為人頭股東云云，即無可採。
  2.按公司之清算，以全體股東為清算人；不能依上述方式定其
    清算人時，法院得因利害關係人聲請，選派清算人；法院因
    利害關係人之聲請，認為必要時，得將清算人解任，但股東
    選任之清算人，亦得由股東過半數之同意，將其解任；清算
    人與公司之關係，除本法規定外，依民法關於委任之規定；
    上開規定於有限公司亦準用之，公司法第79條、第81條、第
    82條、第97條、第113條分別定有明文。查，被告公司之董
    事陳德初死亡後，其繼承人均拋棄繼承，被告公司因自行停
    業6個月以上，於94年11月8日遭廢止登記，被告公司即應開
    始清算。而原告與國有財產局為被告公司之股東，有財政部
    臺北國稅局大安分局營利所得稅稅額繳款書、公司設立登記
    表在卷可憑（本院卷第75頁、同上卷第714號卷第9-21頁）
    ，並為兩造所不爭執，則全體股東即原告及財政部國有財產
    局依上開規定，自均應擔任被告公司之法定清算人。又清算
    人與公司之關係，依民法委任之規定，當事人之一方得隨時
    任意終止委任契約（民法第549條第1項參照），並不因係選
    任清算人或法定清算人而有不同，是原告自得終止與被告公
    司間之法定清算人委任關係，經濟部94年12月30日經商字第
    09402203340號函釋亦同此認定，有該函附卷可參（同上第7
    14號卷第22頁）。復查，原告已將辭任法定清算人及拋棄股
    權之意思表示，以存證信函通知被告之其他法定清算人即財
    政部國有財產局北區辦事處，該函已於94年11月14日送達，
    有臺北大安郵局第1157號存證信函附卷可佐（同上第714號
    卷第23-26頁），復為兩造所不爭執，則原告主張其已將拋
    棄股權及辭任法定清算人之意思表示通知其他法定清算人即
    財政部國有財產局北區辦事處，即生辭任法定清算人之效力
    ，洵屬正當。從而，自原告以意思表示終止與被告公司間之
    法定清算人委任關係之翌日即94年11月15日起，兩造間之法
    定清算人委任關係即不存在。又因終止之意思表示，僅能向
    後發生效力，故原告在94年11月14日終止與被告公司間之法
    定清算人委任關係之前，其法定清算人之職務（如了結現務
    ，清償89年營業稅等債務）並不因終止後而溯及解除其法定
    清算人之職務，併此敘明。
(二)、原告拋棄出資額後，是否能再共同選任原告己○○為清算人
    ？
    被告抗辯原告拋棄股權不合法及曾與原告在97年7月間全體
    同意選任原告己○○為清算人等語，並提出股東同意書為證
    （本院卷第47頁）。惟原告既已於94年11月14日以拋棄出資
    額及辭任法定清算人之意思表示送達於財政部國有財產局北
    區辦事處，可見原告已不具被告公司之股東身分，自無權選
    任原告己○○為清算人，是原告與財政部國有財產局97年間
    選任原告己○○為被告公司之清算人，並非合法，自不能因
    此認定原告己○○與被告公司間之清算人委任關係，尚屬存
    在。是被告此部分抗辯，並不足採。
伍、綜上所述，原告依民事訴訟法第247條規定，請求確認與被
    告公司之法定清算人委任關係自民國94年11月15日起不存在
    ，為有理由，應予准許。
陸、據上論結，本件原告之訴為有理由，依民事訴訟法第78 條
    ，判決如主文。
中    華    民    國    98    年    11    月    26    日
                  民事第一庭    法  官  楊晉佳
以上正本係照原本作成
如對本判決上訴，須於判決送達後20日內向本院提出上訴狀
中    華    民    國    98    年    11    月    26    日
                                書記官  蘇炫綺

司法院資訊處製作；財團法人民間司法改革基金會備份。
